臺灣臺北地方法院刑事判決　　　　　　　　　　　　　九十一年度訴字第六六三號
　　公　訴　人　臺灣臺北地方法院檢察署檢察官
　　被　　　告　丙○○
　　選任辯護人　林月雪
　　　　　　　　江鶴鵬
右列被告因偽造有價證券案件，經檢察官提起公訴（九十一年度偵字第一七九二號）
，本院判決如左：
    主  文
丙○○意圖供行使之用，而偽造有價證券，處有期徒刑壹年拾月。
如附表所示之本票均沒收。
    事  實
一、丙○○意圖為自己不法之所有，並基於概括犯意，自民國七十九年間起，明知與
    其配偶王海高離婚後，二人所生子女均由王海高扶養，竟連續向其工作地點白玉
    樓酒店之同事甲○○偽稱：「因先生對家庭不負責任，須扶養小孩及負擔家中費
    用開銷」、「小孩需要補習費、生活費」云云，同時言明經濟好轉時立即返還，
    致甲○○陷於錯誤，自七十九年間起至八十四年間止，先後多次交付丙○○現金
    ，共計新台幣（下同）一百萬元（所犯詐欺取財罪部分，業經臺灣高等法院於九
    十年十二月十九日判處有期徒刑五月，如易科罰金以三百元折算一日確定）。嗣
    因丙○○久未清償，經甲○○催討後，丙○○始於八十五年六月十四日晚間應甲○○要求，至台北縣三重市○○街四八巷三一號二樓甲○○住處，商討解決債務
    問題。詎丙○○為解決該債務，竟意圖供行使之用，於翌（十五）日凌晨零時許
    ，在上址甲○○住處，利用與甲○○平日係以藝名相稱，不知其真實姓名為何，
    偽以「張莉玉」之名，並於本票上故意書立不實之國民身分證號碼「Ｚ0000
    00000」，接續簽發如附表所示五紙面額均為二十萬元之本票，持以交付甲○○，做為借款憑證。迨本票屆期後，丙○○又未清償，甲○○遂至本票上之住
    址查詢，方知丙○○之真實姓名，繼而持向臺灣臺北地方法院聲請支付命令，因
    丙○○於本票發票人處簽署「張莉玉」，經本院以發票人姓名不符，裁定駁回聲
    請，甲○○始發現上情。
二、案經臺灣高等法院檢察署函請臺灣台北地方法院檢察署檢察官偵查起訴。
    理  由
一、訊據被告丙○○固坦承於右揭時、地簽發五紙面額均為二十萬元之本票交付甲○○之事實，惟矢口否認有何偽造有價證券犯行，辯稱：伊從未向告訴人甲○○借
    錢，八十五年六月五日係遭告訴人夥同數名人士自上班地點強押至其住處，遭人
    恐嚇、脅迫、傷害，始簽發五紙面額均為二十萬元之本票，是告訴人唯恐事情鬧
    大，才要伊寫假名，乃因與告訴人為朋友關係，且知悉告訴人與流氓熟識，唯恐
    遭受報復，遂僅向警局備案云云。惟查：
  (一)被告自七十九年至八十四年間止，陸續以「因先生對家庭不負責任，須扶養小孩
    及負擔家中費用開銷」、「小孩需要補習費、生活費」云云，向告訴人甲○○借
    款後，均未清償。迨八十五年六月十五日，始簽發一百萬元本票作為借款憑證，
    該等本票屆期均未兌現等情，業據告訴人甲○○於另案偵、審時指訴綦詳（見八
    十九年度偵字第一四六二一號偵卷第二三頁至第二四頁、本院八十九年易字第二
    四七四號卷第十四頁、四三頁及第五十八頁），復有本票五紙在卷可稽。而被告
    之夫王海高亦證稱：「當時我與丙○○正離婚中，但我們還是住在一起，我是因
    為她名下有房子不能辦理公教貸款才與她離婚，並不是真正離婚」等語（見台灣
    高等法院九十年上易字第三０七三號卷第八五頁），足徵告訴人指稱被告以「因
    先生對家庭不負責任，須扶養小孩及負擔家中費用」等語，陸續借款一百萬元未
    還，始簽發本票，應堪採信。又被告夫妻離婚後，仍同居一處，所生子女亦由王
    海高扶養，被告竟向告訴人佯稱「因先生對家庭不負責任，須扶養小孩及負擔家
    中費用」云云，致告訴人陷於錯誤出借款項，被告自有施用詐術。臺灣高等法院
    九十年度上易字第三０七三號判決，亦同此意旨，有該判決書一份在卷可稽，是
    被告辯稱從未向告訴人甲○○借錢云云，即非可採。
  (二)次查，本院曾於另案審理時函詢台北市政府警察局大同分局建成派出所被告有無
    備案，經該分局以九十年六月五日北市警同分刑字第九０六一八九九六００號函
    稱並無被告於八十五年六月十四日或六月十五日向該所報案之紀錄（見本院上開
    卷第九七頁），復經台灣高等法院函詢臺北市政府警察局大同分局有關受理被告
    備案程序及保存期限，該分局以九十年十月三十一日北市警同分刑字第九○六三
    三○一二○○號函載稱：「經查本局各外勤單位執勤臺基本簿冊保存年限乙覽表
    ，其受理民眾報案紀錄簿（員警工作紀錄簿）檔存年限為五年，惟查本分局建成
    派出所於八十九年十二月間，因房舍失修致儲藏室淹水，導致民眾備案紀錄簿泡
    水後不堪使用」（見台灣高等法院上開卷第一０六頁），致被告是否曾向警局備
    案無從查明。然被告若未積欠告訴人金錢，並無端遭告訴人強押簽發高達一百萬
    元之本票，被告自不可能僅向警局備案而已。且依常情判斷，倘被告係遭告訴人
    夥同多名男女強押、恐嚇、脅迫，始簽發本票，被告豈有未向警局報案，任由告
    訴人行使該等本票權利之理？是被告上開所辯事後曾向警備案云云，是否屬實，
    非無可疑。
  (三)再查，被告之配偶王海高於另案審理時證稱：「丙○○打電話告訴我說她在前晚
    十一點多時，甲○○帶兩男一女到白玉樓恐嚇她，並帶她到甲○○家裡簽本票，
    我本來想幫她依法處理，但我太太說彼此都是同事關係，堅持不要把事情弄大，
    我只好同意她的說法息事寧人」云云（見台灣高等法院上開卷第八五頁），惟王
    海高身為警員，並與被告為實質夫妻關係，自無於得知被告遭甲○○強押簽發本
    票時，未依法追究告訴人之理。又被告遲於本院審理時始聲請傳喚友人戊○○就
    其有否至警局備案一節作證，所為證詞是否毫無偏頗，足堪盡信，已非無疑，況
    證人戊○○證述：「當時由副主管出面指派警員幫被告製作筆錄，明確記載甲○○夥同多名人士強押被告至三重住處，毆打被告並強迫其簽立本票各情，警員並
    要求被告驗傷，表示將立即進行逮捕動作，惟被告堅持，故警員僅以備案方式處
    理，伊怕警員吃案，探知在旁非承辦警員之姓名為丁○○，始放心離去」云云，
    經核與警員丁○○證述：「強押簽立本票的案件，一般處理方式係移送分局偵辦
    ，除非被害人堅拒不製作筆錄，才會登載在工作紀錄簿上或各類案件登記表以明
    責任，如果被害人明確指稱加害人的姓名，並製作筆錄，一定會移送偵辦，因為
    此屬警方管制重大案件，絕無僅以備案方式處理，並無被害人至派出所備案之印
    象」等語迥異（見本院九十一年十月十五日訊問筆錄），設若被告及戊○○於備
    案時唯恐警方吃案，既知要記下警員姓名，為何不當場索取報案相關證明，並記
    下實際承辦警員姓名，以供日後傳喚證明，又被告雖向警供述遭人毆打云云，然
    事後亦未至醫院驗傷取得證明，在在與事理不符，設若被告遭強押簽發本票，既
    先後通知王海高、戊○○等人，其等亦知情事嚴重，自無息事寧人之可能，故王
    海高、戊○○二人之證言均係迴護被告之詞，不足做為有利被告之認定。
  (四)又告訴人甲○○以被告簽發之本票於八十八年十一月間向本院聲請支付命令，經
    本院以「經核發票人為張莉玉持以向丙○○請求，於法無據」為由，駁回聲請，
    有本院八十八年促字第五一四四四號民事裁定在卷為憑，並經調閱上開卷宗核閱
    屬實。倘告訴人知悉被告並非簽署真實姓名，自不可能據以聲請支付命令。顯見
    其於本院審理時指稱：與被告均為白玉樓酒店同事，平日係以藝名相稱，不知被
    告真實姓名為何等語，應屬實情。縱使告訴人曾以「小麗」為抬頭致函被告屬實
    ，亦不能遽謂其能確知被告真實姓名。另證人乙○○於另案及本院審理時證稱：
    「八十五年六月十四日或十五日那天約十二點鐘我送客人出來時，剛好看到丙○○在外面與二男二女拉拉扯扯，我有喊叫她在幹嘛，她回頭瞄我一眼，但沒有回
    應我，我就上樓去了。隔天我問她昨天還沒下班你在幹什麼，她說她昨天被綁架
    ，同時被押著簽本票，我問她你有沒有報案，她說有，她也叫我去公司不要讓太
    多人知道」（見台灣高等法院上開卷第八三頁、本院九十一年八月二十七日訊問
    筆錄），惟依證人乙○○證言，僅能證明被告與甲○○曾有互相拉扯，尚無從認
    定告訴人有脅迫被告簽發本票之行為，不足做為有利被告之依據。被告辯稱係遭
    甲○○夥同多名男女強押、脅迫簽發本票云云，既無提出任何積極證據可資憑信
    ，所辯要無可採。
  (五)被告於向告訴人借得金錢後，未依約償還，迨告訴人要求簽發本票做為憑證時，
    被告竟於本票上簽署假名「張莉玉」，益見被告自始毫無清償之意。又被告於前
    述本票上非僅簽署「張莉玉」，尚且書立不實之國民身分證號碼「Ｚ00000
    0000」，且被告自始否認欠款，其以「張莉玉」之名簽署本票，意在使執票
    人對於發票人主體同一性發生誤認，故意虛捏他人為發票人，藉以使執票人難以
    追索，被告有藉此偽造有價證券之犯意甚明。被告雖稱：那是甲○○叫我簽假名
    云云，此為甲○○所否認，況不論係被告主動或係應甲○○要求而偽造前述有價
    證券，其既自始無清償之意，業如前述，並不影響其偽造有價證券犯行之成立。
  綜上所述，被告所辯均無非事後卸責之詞，不足採信。本件事證明確，被告犯行洵
  堪認定，應予依法論科。
二、核被告丙○○所為，係犯刑法第二百零一條第一項之偽造有價證券罪，其行使之
    低度行為應為偽造之高度行為所吸收，另偽造署押為偽造有價證券之階段行為，
    均不另成罪。被告於右開時地假冒「張莉玉」名義簽發本票，時間、空間完全緊
    密相接，顯屬單一之犯意決定，一行為之接續進行，僅成立一罪。查被告簽發系
    爭本票係為延期清償債務而開立，告訴人甲○○與被告之間金錢借貸，雖係出於
    被告之詐騙手段，然告訴人係因照顧被告之情誼而陷於錯誤交付金錢，且被告會
    另簽開系爭本票，只是作為原借款之收據憑證而已，與一般偽造有價證券擾亂金
    融秩序之經濟犯罪不同，本院認為若處以法定最輕刑度仍嫌過重，其犯罪情節顯
    堪憫恕，爰依法予以酌減其刑。茲審酌被告犯罪之動機、目的、手段、所生危害
    、犯罪後態度等一切情狀，量處如主文所示之刑，以資懲儆。如附表所示偽造之
    本票五紙並未扣案，仍由告訴人甲○○收執，業據甲○○供明在卷，既不能證明
    業已滅失，應依法宣告沒收。
據上論斷，應依刑事訴訟法第二百九十九條第一項前段，刑法第二百零一條第一項、
第二百零五條、第五十九條，罰金罰鍰提高標準條例第一條前段，判決如主文。
本案經檢察官黃玉婷到庭執行職務
中      華      民      國      九十一      年      十二    月    六    日
                                      臺灣臺北地方法院刑事第八庭
                                          法  官  胡宏文
右正本證明與原本無異。
如不服本判決，應於判決送達後十日內向本院提出上訴狀(應抄附繕本)。告訴人
或被害人如對於本判決不服者，應具備理由請求檢察官上訴，其上訴期間之計算
係以檢察官收受判決正本之日期為準。
                                          書記官  劉穗筠
中      華      民      國      九十一      年      十二    月    十一  日
附本案論罪科刑依據之法條：刑法第二百零一條第一項
刑法第二百零一條
意圖供行使之用，而偽造、變造公債票、公司股票或其他有價證券者，處三年以上十
年以下有期徒刑，得併科三千元以下罰金。
行使偽造、變造之公債票、公司股票或其他有價證券，或意圖供行使之用，而收集或
交付　於人者，處一年以上七年以下有期徒刑，得併科三千元以下罰金。
  附表
 ┌──┬───────┬────┬───────┬───────┬───?
 │編號│  票據號碼    │ 金  額 │   發票日     │   到期日     │ 備考 ?
 ├──┼───────┼────┼───────┼───────┼───?
 │ １ │0000000│二十萬元│八十五年六月十│八十八年一月十│      ?
 │    │              │        │四日          │五日          │      ?
 ├──┼───────┼────┼───────┼───────┼───?
 │ ２ │0000000│二十萬元│八十五年六月十│八十七年七月十│      ?
 │    │              │        │五日          │五日          │      ?
 ├──┼───────┼────┼───────┼───────┼───?
 │ ３ │0000000│二十萬元│八十五年六月十│八十七年一月十│      ?
 │    │              │        │五日          │五日          │      ?
 ├──┼───────┼────┼───────┼───────┼───?
 │ ４ │0000000│二十萬元│八十五年六月十│八十六年七月十│      ?
 │    │              │        │四日          │五日          │      ?
 ├──┼───────┼────┼───────┼───────┼───?
 │ ５ │0000000│二十萬元│八十五年六月十│八十六年一月十│      ?
 │    │              │        │四日          │五日          │      ?
 └──┴───────┴────┴───────┴───────┴─── 
